【裁判字號】    89,判,1053
【裁判日期】    890413
【裁判案由】    建築執照
【裁判全文】
行  政  法  院  判  決                          八十九年度判字第一○五三號
    再 審 原 告   正豐化學股份有限公司
    代 表 人      甲○○
    再 審 原 告   鬱金香建設股份有限公司 設台北市○○○路二二二巷十一號三樓
    代 表 人      乙○○
                              .
    共       同
    訴訟代理人    高進發  律師
    再 審 被 告   臺北縣政府
右當事人間因建築執照事件，再審原告對本院中華民國八十八年一月二十八日八十八
年度判字第一二五號判決提起再審之訴。本院判決如左︰
    主  文
再審之訴駁回。
    事  實
緣再審原告就坐落臺北縣三重市○○段一七四七、一七四八、一八六九、一八七○、
一八七一地號五筆土地（下稱系爭土地），擬共同合作開發為公共市場，於八十六年
四月十四日向再審被告申請建造執照，經再審被告審查結果，以該申請案內所附再審
被告八十六年五月二十三日北府建三字第一八九五一二號市場設立許可函係屬變造者
，乃以八十六年十一月二十六日北府工建字第四四八四三四號函註銷該建造執照申請
。再審原告不服，循序提起行政訴訟，經本院八十八年度判字第一二五號判決（以下
簡稱原判決）駁回，再審原告復以原判決具有行政訴訟法第二十八條第一項第一款之
再審事由，提起再審之訴，爰摘兩造訴辯意旨於次：
再審原告起訴意旨略謂：一、原判決理由欄第一行以下所載：「按在都市計畫地區範
圍內之市場用地投資興辦市場，係依都市計畫法規定舉辦公共設施實質建設之事業。
依都市計畫法第七條第三款規定，係屬都市計畫事業。其由私人投資辦理者，應先申
請核准。觀諸同法第三十條訂有獎勵並准許收費之規定，第三十一條、第五十三條就
派員勘查或測量並於必要時遷移或除去地上障礙物之行政權行使及用地取得之便利所
為規定，均明定其主體為「獲准」投資辦理都市計畫事業之私人或團體等情，可以窺
知。」等語，祇是說明都市計畫法規定投資興建市場，應先經主管機關核准而已，都
市計畫法第七條第三款、第三十條、第三十一條及第五十三條均未規定申請市場建物
之建築執照，必須先取得主管機關核准投資興辦市場之許可函，始可申請建築執照，
顯然原確定判決援用都市計畫法第七條第三款、第三十條、第三十一條及第五十三條
等規定，有所錯誤。二、又原判決認為「投資舉辦市場之私人依都市計畫法規定應先
申請核准，則其申請市場建築物執照，為證明其獲准投資興辦市場者之資格，自須附
具興辦市場核准函，始符合都市計畫有關規定」，然查都市計畫法並無規定申請市場
建築物建照，必須附具興辦市場核准函，始准核發建照，原判決所為上述判決之理由
，並無法律上之依據。雖原判決表示依建築法第三條第一項第一款規定，建築法適用
於實施都市計畫區，又依建築法第一條後段規定建築管理除依建築法規定外，仍適用
都市計畫法規定，但都市計畫法並無規定聲請興建市場之建築執照必須先附具核准興
建市場許可函，始予審查發照。而建築法第三十條、三十一條、三十二條也無規定申
請建照必須附具市場設立許可函始予審查發照。由於建築法第三條第一項第一款及第
一條後段，均未規定聲請建照必須附具市場設立許可函，所以原判決援用建築法第三
條第一項第一款及第一條後段作為判決理由，有行政訴訟法第一項第一款適用法規顯
有錯誤之違背法令。三、原判決第十二頁倒數第四行記載：「參諸建築法第三十五條
所為申請建照經認妨礙都市計畫有關規定者，應通知改正之規定，亦可得知。又建築
法第三十五條所定通知改正，係指有改正之可能者而言。未申請核准興辦市場之私人
，無申請市場建築物建照之資格，其竟為市場建築物建照之申請，無從改正，自不須
通知改正，應逕駁回其申請。」等語。查建築法第三十條、第三十一條及第三十二條
並無規定聲請興建市場之建照，必須附具市場核准許可函。又聲請建照時，主管機關
工務局並不知聲請人是否具有市場核准許可函，當然應先依建築法第三十五條規定通
知聲請人限期補正，如聲請人逾期未補正，始可駁回其聲請，不能不予補正之機會，
而逕行駁回其聲請。但原判決並未斟酌：「工務局並不知聲請人是否具有市場核准許
可函」，亦未審酌經工務局通知補正後，或許聲請人已能提出政府之核准興建市場許
可函，但原確定判決竟然以申請建照時未附具市場核准許可函即認為無從改正，而作
為判決駁回原告之訴之理由，並拒絕適用建築法第三十五應通知聲請人補正之規定，
此部分適用法規亦顯有錯誤，請將原判決廢棄並撤銷原處分及一再訴願決定等語。
再審被告答辯意旨略以：查本案為再審原告委託陳貞彥建築師向再審被告所屬工務局
申請系爭建照，因案內所附再審被告八十六年五月二十三日八六北府建三字第一八九
五一二號函經會再審被告所屬建設局查證係屬變造，已及刑法第二百十四條，明知
不實之事項而使公務員登載於職務上所掌之公文書之罪嫌，申請案爰依規定註銷。建
築法第三十、三十一、三十二條規定申請建照應備之文件固未包括投資興辦市場之核
准函，惟建築法適用於實施都市計畫地區（建築法第三條第一項第一款），其建築管
理除依建築法規定外，仍應適用都市計畫法規（建築法第一條後段），按在都市計畫
地區範圍內之市場用地投資興辦市場，係依都市計畫法規定舉辦公共設施實質建設之
事業。依都市計畫法第七條第三款規定，係屬都市計畫事業。其由私人投資辦理者，
應先申請核准。觀諸同法第三十條訂有獎勵並准許收費之規定，第三十一條、第五十
三條就派員勘查或測量並於必要時遷移或除去該土地上障礙物之行政權行使及用地取
得之便利所為規定，均明定其主體為「獲准」投資辦理都市計畫事業之私人或團體等
情，可以窺知。又投資興辦市場之私人於獲准之後欲起造市場建築物，依建築法第二
十五條規定，應先申領建造執照。申請建照之標的物為市場建築物，屬投資舉辦市場
實質建設事業之一部分，惟投資興辦市場者始得為之，而投資興辦市場之私人依都市
計畫法規定應先申請核准，則其申請市場建築物建照，為證明其為獲准投資興辦市場
者之資格，自須附具興辦市場核准函，始符合都市計畫有關規定。參諸建築法第三十
五條所為申請建照經認妨礙都市計畫有關規定者，應通知改正之規定，亦可得知。又
建築法第三十五條所定通知改正，係指定有改正之可能者而言。未申請核准興辦市場
之私人，無申請市場建築物建照之資格，其竟為市場建築物建照之申請，無從改正，
自不須通知改正，應逕駁回其申請。再審原告搶先申請建照，無非欲得適用修正前容
積率之有利規定，顯為規避法令之行為，豈能許其藉通知改正之程序達取巧之目的。
且其委託他人代辦申請手續，他人變造文件提出申請，不合規定之效果不能不由委託
人承擔之，與有無刑事犯罪之共犯關係，並無關聯，且本案係因再審原告不具核准興
辦市場函件而應否准建照之申請，其徒以非變造文書之共犯，即謂不應駁回其申請，
殊非可採。綜如上述，投資興辦市場之設立許可依規定先申請核准，方得申請市場建
築物建照。再審被告將再審原告之申請案予以註銷，並對於後續之處理，仍予維持，
並無不合，本件再審之訴為無理由，請予駁回等語。
    理  由
按行政訴訟法第二十八條第一款所謂適用法規顯有錯誤，係指原判決所適用之法規與
該案應適用之現行法規相違背，或與解釋判例有所牴觸者而言，至於法律上見解歧異
，再審原告縱有爭執，要難謂為適用法規顯有錯誤，而據為再審之理由。本件再審原
告欲在系爭土地（三重市都市計畫市場用地）上合作開發為公共市場，於八十六年四
月十四日向再審被告申請建造執照，因所附再審被告八十六年五月二十三日北府建三
字第一八九五一二號市場設立許可函（即核准興辦市場函），經再審被告所屬建設局
查證該許可函係屬變造，乃以八十六年十一月二十六日（八六）北府工建字第四四八
四三四號函註銷再審原告申請建照案，即駁回再審原告建造執照之申請。再審原告循
序起訴謂依建築法第三十、三十一、三十二條規定，申請建照無須附具市場設立許可
函，再審原告申請建照所附市場設立許可函雖屬變造者，僅該函不存在，應備文件無
缺，再審被告註銷本案申請，顯然違法。縱認有不合規定，亦應通知改正，再審被告
逕予註銷，亦顯違法。且原處分未說明法令根據，亦不合法。又上述市場設立許可函
係他人所變造，再審原告亦蒙其害，已追訴刑責中，足證非為共犯。況再審原告已申
請籌設市場，經主管機關核准備查，並與三重市公所簽訂契約在案，再審被告要求安
置攤販才發給市場設立許可證，再審原告已完成大部分攤販安置，先申請建照，再審
被告未命補正而註銷本案申請，則再審原告重新申請，須依新訂容積率規定而不得依
申請時規定，使原告蒙受重大損失，自屬違法。訴願、再訴願決定理由均屬違法，亦
無可維持，請悉予撤銷云云。本院原判決以：「按在都市計畫地區範圍內之市場用地
投資興辦市場，係依都市計畫法規定舉辦公共設施實質建設之事業。依都市計畫法第
七條第三款規定，係屬都市計畫事業。其由私人投資辦理者，應先申請核准。觀諸同
法第三十條訂有獎勵並准許收費之規定，第三十一條、第五十三條就派員勘查或測量
並於必要時遷移或除去地上障礙物之行政權行使及用地取得之便利所為規定，均明定
其主體為『獲准』投資辦理都市計畫事業之私人或團體等情，可以窺知。又投資興辦
市場之私人於獲准之後欲起造市場建築物，依建築法第二十五條規定，應先申領建照
執照。同法第三十條規定申請建照應備之文件，固未包括投資興辦市場之核准函，第
建築法適用於實施都市計畫地區（建築法第三條第一項第一款），其建築管理除依建
築法規定外，仍應適用都市計畫法規定（參照建築法第一條後段）。申請建照之標的
物為市場建築物，屬投資舉辦市場實質建設事業之一部分，惟投資興辦市場者始得為
之，而投資興辦市場之私人依都市計畫法規定應先申請核准，則其申請市場建築物建
照，為證明其為獲准投資興辦市場者之資格，自須附具興辦市場核准函，始符合都市
計畫有關規定。參諸建築法第三十五條所為申請建照經認妨礙都市計畫有關規定者，
應通知改正之規定，亦可得知。又建築法第三十五條所定通知改正，係指有改正之可
能者而言。未申請核准興辦市場之私人，無申請市場建築物建照之資格，其竟為市場
建築物建照之申請，無從改正，自不須通知改正，應逕駁回其申請。本件原告（即再
審原告下同）欲在系爭土地上合作開發為公共市場，而向被告（即再審被告下同）申
請建造執照，附具之被告核准興辦市場函，經被告所屬建設局查證該許可函係屬變造
，乃以前開第四四八四三四號函註銷其申請建照案，揆諸首揭規定與說明，尚無違誤
。訴願、再訴願決定遞予維持，均無不合。又原告申請建造執照，係欲起造市場建築
物，其應備投資興辦市場核准函（即市場設立許可函），未獲核准者，應逕駁回其申
請，已如前述。原告主張無須附具許可函，且應先通知改正云云，並不可採。又原告
所稱其已獲核准備查籌設市場，固據提出台北縣政府八一北府工都字第二九五四八三
號，三重市公所八十一北縣重建字第四四二一一號函為證，第核其內容，均請原告另
申請設立市場，足見非核准投資興辦市場之函件，即非市場設立許可函，且原告亦稱
被告要求其安置攤販後始發許可證，其已大部分完成，先行申請建照等語，尤見其申
請建照時確未經核准興辦市場。況其申請核准設立市場，經三重市公所轉送被告以八
十六年八月十二日八六北府建三字第三○二二七四號退回在案，迄今仍未能提出獲准
之證明，原處分否准（註銷）其申請，委無不合。又觀其搶先申請建照，無非欲得適
用修正前容積率之有利規定，顯為規避法令之行為，豈能許其藉通知改正之程序達取
巧之目的。原告委託他人代辦申請手續，他人變造文件提出申請，其不合規定之效果
不能不由委託人承擔之，與有無刑事犯罪之共犯關係，並無關聯，且本案係因原告不
具核准興辦市場函件而應否准建照之申請，原告徒以其非變造文書之共犯，即謂不應
駁回其申請，殊非可採。又原處分未詳說明其否准（註銷）本案申請之法律根據，固
未周妥，惟不影響其應為否准之處分，遂認原處分及一再訴願決定均無違誤」，而駁
回再審原告前程序之訴，核原判決所適用之法規與本案應適用之現行法規並無違背，
與解釋判例亦無牴觸。再審原告仍拘泥於都市計劃法及建築法均未明文規定申請市場
建築物建照須附具興辦市場核准函，指摘原判決援引都市計畫法第七條第三款、第三
十條、第三十一條、第五十三條及建築法第三條第一項第一款、第一條後段作為判決
理由，有行政訴訟法第一項第一款適用法規顯有錯誤之違背法令云云，顯係一己主觀
法律見解之歧異，揆諸首揭說明，要不得執為再審之理由。又，再審原告申請核准設
立市場案，迄八十六年八月間，仍經三重市公所轉送再審被告以八十六年八月十二日
八六北府建三字第三○二二七四號退回，有再審原告於前程序中提出之公函可稽；足
見再審原告迄今仍未能提出獲准之證明，則再審原告仍執陳詞指原處分機關未先行通
知補正，即予註銷申請案，而原判決仍予維持，顯有拒絕適用建築法第三十五條規定
之違法云云，亦非有理。綜上，本件再審之訴難謂有再審理由，應予駁回。
據上論結，本件再審之訴為無理由，爰依行政訴訟法第三十三條、民事訴訟法第五百
零二條第二項，判決如主文。
中    華    民    國     八十九      年      四      月      十三       日
                    行 政 法 院 第 三 庭
                                審 判 長 評  事      曾  隆  興
                                         評  事      徐  樹  海
                                         評  事      林  家  惠
                                         評  事      徐  瑞  晃
                                         評  事      張  瓊  文
右  正  本  證  明  與  原  本  無  異
                                         法院書記官  陳  盛  信
中    華    民    國     八十九      年      四      月      十三       日


司法院資訊處製作；財團法人民間司法改革基金會備份。
